【裁判字號】    98,訴,829
【裁判日期】    980714
【裁判案由】    返還不當得利
【裁判全文】
臺灣板橋地方法院民事判決               98年度訴字第829號
原      告  庚○○
被      告  甲○○
訴訟代理人  乙○○
被      告  己○○
            戊○○
            丙○○
            丁○○
上列當事人間請求返還不當得利事件，經本院於民國98年6 月25
日言詞辯論終結，判決如下：
    主  文
被告戊○○應給付原告新台幣肆萬肆仟貳佰零伍元及自民國98年
5 月2 日起至清償之日止，按年息5%計算之利息。
原告其餘之訴及該部分假執行之聲請均駁回。
訴訟費用由被告戊○○負擔5%；其餘由原告負擔。
本判決第1 項得假執行；但被告戊○○如於假執行程序實施前以
新台幣肆萬肆仟貳佰零伍元供擔保後，得免為假執行。
    事實及理由
一、原告主張：
（一）其原有坐落臺北縣板橋市○○段1651地號土地（下稱系爭
      土地）面積110 平方公尺應有部分110/220 ，民國81年間
      將其中應有部分80/110出售與被告甲○○、己○○（即原
      買受人黃濤之承受人）、丙○○、丁○○共4 人，其仍保
      有應有部分30/110，換算該地號土地面積，其應有15平方
      公尺之權利。
（二）詎被告所有建物無權占有上開土地，甲○○占有1.363636
      平方公尺、己○○占有2.045455平方公尺、戊○○占有4.
      227273平方公尺、丙○○占有3.681818平方公尺、丁○○
      占有2.863636平方公尺，被告無法律上原因受有利益，原
      告受有損害，爰依民法第179 條不當得利返還請求權，訴
      請被告給付自82年6 月29日起算至97年6 月28日止之不當
      得利等語。
（三）聲明：
      被告甲○○應給付原告新台幣（下同）8 萬4296元，及
        自起訴狀繕本送達翌日起算之法定遲延利息。
      被告己○○應給付原告12萬6443元，及自起訴狀繕本送
        達翌日起算之法定遲延利息。
      被告戊○○應給付原告26萬1316元，及自起訴狀繕本送
        達翌日起算之法定遲延利息。
      被告丙○○應給付原告22萬7598元，及自起訴狀繕本送
        達翌日起算之法定遲延利息。
      被告丁○○應給付原告17萬7021元，及自起訴狀繕本送
        達翌日起算之法定遲延利息。
      願供擔保請准宣告假執行。
二、被告甲○○、己○○、丙○○、丁○○4 人（以下稱被告甲○○等4 人）共同辯以：
    其等建物長久坐落該土地上，81年間依地籍圖所示各人建物
    坐落，共同向原告買受應有部分80/110，此時起登記甲○○
    之應有部分為12/220、己○○（承受黃濤之權利）之應有部
    分為17/220、丙○○之應有部分為28/220、丁○○之應有部
    分為23/220，各人均未逾越應有部分比例占有使用系爭土地
    。且81年間共同向原告買受應有部分80/110，共有人彼此間
    即有按各人建物坐落位置，默示分管系整土地之意思，自非
    無權占有等語。並共同答辯聲明：原告之訴及其假執行之聲
    請均駁回，如受不利益判決，願供擔保請准宣告免為假執行
    。
三、被告戊○○則辯以：
    坐落系爭土地上之其所有建物，係其被繼承人自日治昭和年
    間即興建之地上物，迄今未改變坐落位置及面積。81年間原
    告故意保留應有部分30/110，迨97年12月原告所餘應有部分
    30/110經法院強制執行拍賣，其拍定買受8942/220000 。原
    告主張共16年之不當得利於法不合，起訴前超逾5 年部分已
    罹於時效，不得請求等語。並答辯聲明：原告之訴及其假執
    行之聲請均駁回，如受不利益判決，願供擔保請准宣告免為
    假執行。
四、原告主張其為系爭土地之所有權人，自82年迄97年間其應有
    部分為30/110，被告所有建物坐落於系爭土地等情，均為被
    告所不爭執，並有原告提出之系爭土地所有權狀、地籍圖謄
    本為證，足堪認為真實。惟原告主張被告無權占有該地屬於
    其持分比例之15平方公尺土地，受有不當得利等情，則為被
    告所否認，並以上開情詞置辯，是兩造爭執要點厥為：被告
    是否無法律上之原因占有系爭土地，如是其應返還之不當得
    利數額為何。
五、經查，被告甲○○等4 人共同抗辯其等建物長久坐落該土地
    上，81年間依地籍圖所示各人建物坐落，共同向原告買受應
    有部分80/110，此時起登記甲○○之應有部分為12/220、己○○（承受黃濤之權利）之應有部分為17/220、丙○○之應
    有部分為28/220、丁○○之應有部分為23/220之情，為原告
    所不爭執，並有土地登記謄本及土地買賣契約書（見本院卷
    第23頁）附卷可稽，足見被告甲○○等4 人所稱其等亦為系
    爭土地共有人，首堪認定。
六、按民法第818 條固規定各共有人按其應其部分，對於共有物
    之全部，有使用、收益之權。惟同法第820 條第1 項復規定
    ，共有物除契約另有訂定外，由共有人共同管理之。而所謂
    管理，旨在為使用、收益。足見第818 條之規定，係指共有
    物尚未經共有人為分管之約定時始有其適用。倘共有人就共
    有物已為分管之約定，共有人只能就各自分管部分而為使用
    、收益，此為當然之解釋（參照最高法院86年度台上字第16
    56號裁判意旨）。又共有物分管契約，不以共有人明示之意
    思表示為限，共有人默示之意思表示，亦包括在內。經查，
    上開被告主張其等建物長久坐落該土地上，此為原告所不爭
    執，再者本件原告與被告甲○○等4 人於81年2 月成立系爭
    土地買賣契約，依該約第1 條明載「折合12坪1 ，依照現狀
    杜賣」之文義，顯已將系爭土地實際上劃定使用範圍，依照
    地上建物長久坐落情形予以分別管理、使用系爭土地，且共
    有人彼此間均予默示同意管領之部分，互相容忍之意，故被
    告甲○○等4 人抗辯有默示分管契約之存在，應屬可採信。
    從而，不論被告甲○○等4 人使用系爭土地之面積，是否與
    其應有部分相當，共有人間既有依各自建物坐落位置範圍分
    管之默示意思表示存在，則被告甲○○等4 人之建物不變更
    範圍，繼續和平坐落系爭土地上，即難謂係無法律上之原因
    而受有利益，故被告甲○○等4 人辯稱非無權占有，核屬可
    採信。
七、另被告戊○○不爭執其所有建物長期使用系爭土地4.227273
    平方公尺，及97年12月間其始因拍賣而登記為共有人之事實
    ，參酌上開原告與被告甲○○等共有人於81年間分管之情形
    本件原告迄97年12月間止，就系爭土地亦有其單獨分管之部
    分，此由被告甲○○等4 人於本院98年5 月19日辯論期日陳
    稱「原告的30/220就是由戊○○使用」等語益明。按無權占
    有他人之土地，可獲得相當於租金之利益，此為社會通常之
    觀念（最高法院61年台上字第1695號判例意旨參照），而戊○○占用系爭土地興築建物之行為，致原告因分管所受不能
    使用、收益系爭土地之損害間有因果關係，則原告依侵權行
    為之法律關係，請求給付無權占有系爭土地所獲得相當於租
    金之利益，即非無據。
八、惟租金之請求權因5 年間不行使而消滅，民法第126 條定有
    明文。又無法律上之原因而獲相當於租金之利益，致他人受
    損害時，如該他人之返還利益請求權已逾租金短期消滅時效
    之期間，對於相當於已罹消滅時效之利益，不得依不當得利
    之法則，請求返還。本件原告請求被告戊○○給付自82年6
    月29日起算至97年6 月28日止之不當得利，經戊○○抗辯起
    訴前超逾5 年部分已罹於時效，不得請求，其辯核屬有據，
    從而原告於98年4 月14日起訴（見起訴狀收件戳），所得行
    使權利期間，應以93年4 月14日起算至其主張之97年6 月28
    日止為當。再按建築房屋之基地租金，依土地法第105 條準
    用同法第97條規定，以不超過該土地申報價額年息10% 為限
    ，而該條之土地價額，依土地法施行法第25條規定，係指法
    定地價而言。又法定地價，依土地法第148 條規定，係指土
    地所有權人依土地法所申報之地價，在平均地權條例施行區
    域，係指土地所有權人於地政機關舉辦規定地價或重新規定
    地價時，於公告申報地價期間內自行申報之地價而言，如未
    申報則以土地之公告地價80% 為申報地價，平均地權條例第
    16條定有明文。系爭土地於93至95年之公告地價為每平方公
    尺2 萬9106元、96年至97年間為3 萬4496元，此有台北縣地
    政資訊網列印表附卷可稽，依上說明系爭土地法定地價於93
    至95年為2 萬3285元、96年至97年間為2 萬7597元。審酌系
    爭土地坐落板橋市○○○路舊站商圈，交通便捷，商業繁榮
    等情狀，本院認被告戊○○就系爭土地所受相當於租金之利
    益，致原告所受損害，以系爭土地申報價額（即法定地價）
    年息10% 為適當。從而，依此標準計算，被告戊○○應返還
    原告之不當得利共為4 萬4205元【23285 ×4.227273 ×10%
    ×（2 ＋8.5/12）＋27597 ×4.227273×10% ×（1 ＋6/12
    ）＝44205 】，原告請求被告戊○○返還此範圍得利及自起
    訴狀繕本寄存送達生效翌日即98年5 月2 日起至清償日止，
    按年息5%計算之法定遲延利息，為有理由，應予准許，逾此
    範圍之請求則無理由，應予駁回，爰判決如主文所示。本件
    事證已臻明確，兩造其餘攻擊防禦方法，核與判決結果無影
    響或非兩造協議之爭點，爰不一一論述，併此敘明。
九、本院所命被告戊○○應給付原告之金額未逾50萬元，依民事
    訴訟法第389 條第1 項第5 款之規定，應依職權就主文第1
    項部分，宣告准許原告得為假執行，並依被告戊○○之聲請
    ，酌定相當擔保金額，為免假執行之宣告；至於原告敗訴部
    分，其假執行之聲請失所附麗，併予駁回。
十、結論：
    本件原告之訴為一部有理由，一部無理由，依民事訴訟法第
    、第79條、第389 條第1 項第5 款，判決如主文。
中    華    民    國    98    年    7     月    14    日
                  民事第二庭    法  官  陳財旺
以上正本係照原本作成
如對本判決上訴，須於判決送達後20日內向本院提出上訴狀
中    華    民    國    98    年    7     月    14    日
                                書記官  孫國慧


司法院資訊處製作；財團法人民間司法改革基金會備份。
